【裁判字號】    91,訴,508
【裁判日期】    920929
【裁判案由】    交還土地
【裁判全文】
臺灣雲林地方法院民事判決  九十一年度訴字第五○八號
    原      告  台灣糖業股份有限公司
    法定代理人  甲○○
    訴訟代理人  葉天祐律師
    複  代理人  陳曉麟        .
    被      告  許良峻即丙○○.
                丁○○○      .
    右  一被告
    訴訟代理人  戊○○        .
右當事人間請求交還土地事件，於九十二年九月十五日辯論終結，本院判決如左：
    主      文
被告許良峻即丙○○應將坐落雲林縣崙背鄉○○○段七一二之八地號土地上如附圖所
示Ｅ部分、面積零點零零伍公頃之磚造瓦頂平房拆除，並將土地交還原告。
被告丁○○○應將坐落雲林縣崙背鄉○○○段七一二之二地號土地上如附圖所示Ａ部
分、面積零點零零伍貳公頃；同段七一二之三地號土地上如附圖所示Ａ部分、面積零
點零壹柒零公頃之磚造瓦頂平房拆除，並將土地交還原告。
第一項及第二項之履行期間各為陸個月。
訴訟費用由被告負擔。
本判決第一項、第二項於原告以新台幣貳萬伍仟元、拾萬肆仟元分別為被告許良峻即
丙○○、丁○○○供擔保後，均得假執行。但被告許良峻即丙○○、丁○○○如於假
執行程序實施前分別以新台幣柒萬肆仟貳佰元、拾壹萬零捌佰元為原告預供擔保，
均得免為假執行。
    事      實
甲、原告方面：
一、聲明：除定履行期間及假執行擔保金額外，餘如主文所示。
二、陳述：
（一）坐落雲林縣崙背鄉○○○段七一二之二地號、七一二之三地號、七一二之八地
      號等土地〔上開三筆土地，於九十二年三月二十八日，從原來同段七一二地號
      分割出〕，係原告所有，被告許良峻即丙○○未經同意，於七一二之八地號土
      地上建造如附圖所示Ｅ部分、面積０點００五三公頃之磚造瓦頂平房住居使用
      ；被告丁○○○分別於七一二之二、七一二之三地號土地上建造如附圖所示Ａ
      部分、面積各為０點００五二、０點０一七０公頃之磚造瓦頂平房住居使用。
（二）按所有人對於無權占有或侵奪其所有物者，得請求返還之。對於妨害其所有權
      者，得請求除去之。有妨害其所有權之虞者，得請求防止之，民法第七百六十
      七條定有明文。被告許良峻即丙○○、丁○○○等人無法律上權源，竟於上開
      房屋使用至今，原告自得本於所有權之作用，請求被告二人拆除地上物，並將
      土地交還原告等語。
三、證據：
（一）土地登記謄本九份。
（二）地籍圖謄本一份。
（三）使用現況圖說一份。
乙、被告方面：
（一）被告許良峻即丙○○方面：
      被告許良峻即丙○○未於最後言詞辯論期日到場，惟據被告許良峻即丙○○及
      前訴訟代理人乙○○（已解除委任）表示其在台灣光復前，即在該土地使用已
      七十五年左右等語，此外，並未再提出書狀作何聲明或陳述。
（二）被告丁○○○方面：
  １、聲明：駁回原告之訴及假執行聲請，如受不利判決，願供擔保請准宣告免為假
      執行。
  ２、陳述：被告丁○○○的公公在日據時代就在那裡開墾相沿使用至今，該房屋原
      為工寮，後來翻修為現在的房屋，被告丁○○○因經濟不好，沒有能力購買占
      用之系爭土地，目前考慮向原告辦理申租等語。
  ３、證據：
    (1)陳情書及申請書各一份。
    (2)戶籍謄本一份。
    (3)居住證明書影本一份。
丙、本院依職權勘驗現場，並囑託雲林縣西螺地政事務所就被告房屋占用系爭土地之
    位置、面積、房屋材質繪製複丈成果圖。
    理      由
一、本件被告許良峻即丙○○未於最後言詞辯論期日到場，核無民事訴訟法第三百八
    十六條各款所列情形，爰依原告聲請，由其一造辯論而為判決。
二、原告主張坐落雲林縣崙背鄉○○○段七一二之二地號、七一二之三地號、七一二
    之八地號土地為其所有，被告許良峻即丙○○未經原告同意，於系爭七一二之八
    地號土地上建造如附圖所示Ｅ部分、面積０點００五三公頃之磚造瓦頂平房使用
    ；被告丁○○○未經同意分別於七一二之二、七一二之三地號土地上建造如附圖
    所示Ａ部分、面積各為０點００五二、０點０一七０公頃之磚造瓦頂平房使用，
    原告自得本於所有權之作用，請求被告二人拆除地上物，並將土地交還原告等語
    ；被告許良峻即丙○○未於最後言詞辯論期日到場，惟據其之前表示在台灣光復
    前，即在該土地使用已七十五年左右等語；被告丁○○○表示其公公在日據時代
    ，就在那裡開墾相沿使用至今，該房屋原為工寮，後來，翻修為現在的房屋使用
    等語，置辯。
三、原告主張之上開事實，已據其提出土地登記謄本、地籍圖謄本、及使用現況圖說
    為證。而被告許良峻即丙○○使用之系爭七一二之八地號土地上之磚造瓦頂平房
    ，如附圖所示Ｅ部分、面積確為０點００五三公頃；被告丁○○○使用之系爭七
    一二之二、七一二之三地號土地上之磚造瓦頂平房，如附圖所示Ａ部分、面積各
    為０點００五二、０點０一七０公頃，並經本院勘驗及囑託雲林縣西螺地政事務
    所測量屬實，製有勘驗筆錄及複丈成果圖可按，原告主張自堪信為實在。至被告
    雖辯稱在台灣光復前或其被繼承人在日據時代就在那裡開墾相沿使用至今，並提
    出戶籍謄本及雲林縣崙背鄉豐榮村長住居證明書為憑。惟查，住居的事實與是否
    有使用土地之法律上正當權源，應屬二事。有事實上的住居關係，未必即有合法
    之法律上正當權源。因此，被告提出之戶籍謄本及住居證明書，僅能證明其戶籍
    所在及住於該處之事實，不能憑此即遽認其使用系爭土地有法律上正當權源。被
    告就何因使用土地之有利事實，既不能舉證證明有法律上正當權源，自屬無權占
    有。
四、按所有人對於無權占有或侵奪其所有物者，得請求返還之。對於妨害其所有權者
    ，得請求除去之。有妨害其所有權之虞者，得請求防止之，民法第七百六十七條
    定有明文。本件系爭三筆土地上如上述之被告所有磚造瓦頂平房，既屬無權占有
    ，則原告本於所有權之作用，請求被告拆除該土地上之磚造瓦頂平房地上物，並
    將無權占有之土地返還原告，自屬有理，應予准許。
五、又本件為拆屋還地回復原狀訴訟，審酌被告二人均在該處住居多年，為兩造所不
    爭執，並有住居證明書佐憑。參酌其等平日住居系爭房屋，另覓房屋及搬遷需要
    ，尚須假以時日等一切情況，乃定履行期間各為六個月，以資兼顧。
六、原告及被告丁○○○分別陳明願供擔保，請准宣告假執行及免為假執行，經核尚
    無不合，應予准許；被告許良峻即丙○○雖未陳明預供擔保聲請宣告免為假執行
    ，惟本院審酌被告許良峻即丙○○住居上述地點，避免判決確定前即實施強制執
    行，致生拆屋回復困難之虞，並兼顧兩造權益，乃依職權准被告許良峻即丙○○
    得於假執行程序實施前預供擔保，免為假執行，爰分別酌定相當擔保金額宣告之
    ，併予說明。
七、本件事證已臻明確，兩造其餘訴訟資料及攻擊、防禦方法，經審酌後，認與判決
    認定基礎無涉，爰毋庸逐一論列，併予敘明。
據上論結，本件原告之訴為有理由，依民事訴訟法第三百八十五條第一項前段、第八
十五條第一項前段、第七十八條、第三百九十六條第一項、第三百九十條第二項、第
三百九十二條，判決如主文。
中      華      民      國    九十二    年      九      月    二十九    日
                                    臺灣雲林地方法院民事庭
~B法      官  林秋火
右為正本係照原本作成。
如對本判決上訴須於判決送達後二十日內向本院提出上訴狀。（須附繕本）
中      華      民      國    九十二    年      九      月    二十九    日
~B法院書記官  曾玲玲


司法院資訊處製作；財團法人民間司法改革基金會備份。
